【裁判字號】    98,再,1
【裁判日期】    980317
【裁判案由】    回復原狀
【裁判全文】
臺灣高等法院民事判決                     98年度再字第1號
再審  原告  丁○○
            乙○○
            丙○○
共     同
訴訟代理人  劉陽明律師
            陳璧秋律師
再審  被告  順欣興業股份有限公司
兼  法  定
代  理  人  甲○○
共      同
訴訟代理人  林秋萍律師
上列當事人間回復原狀事件，再審原告對於中華民國97年8月27
日本院97年度重上更(一)字第101號確定判決提起再審之訴，本院
於98年3月3日言詞辯論終結，判決如下：
    主  文
再審之訴駁回。
再審訴訟費用由再審原告乙○○、丙○○各負擔十分之三，餘由
再審原告丁○○負擔。
    事實及理由
一、再審原告主張：本院97年度重上更(一)字第101號確定判決（
    以下稱原確定判決）認兩造簽立之房屋、土地預定買賣契約
    （以下稱系爭契約）業經再審被告於民國88年6 月間合法解
    除，伊等於93年6 月21日以給付不能為由解除契約，不生解
    約效力而駁回伊等之請求。惟原確定判決認系爭契約業經再
    審被告合法解除一節，已違反本院93年度上更(三)字第131 號
    確定判決（以下稱本院第131 號確定判決）之既判力，並違
    反民法第258條第1項規定及最高法院49年度台上字第307 號
    、56年度台上字第2009號、65年台上字第1107號判例，而有
    民事訴訟法第496 條第1項第1款所定適用法規顯有錯誤之再
    審事由。爰依民事訴訟法第496 條第1項第1款之規定，提起
    再審之訴，並聲明：(一)原確定判決關於駁回再審原告上訴部
    分廢棄。(二)前開廢棄部分，再審被告順欣興業股份有限公司
    （以下稱順欣公司）應給付再審原告如附表E 欄所示之金額
    、再審被告順欣公司、甲○○應連帶給付再審原告如附表F
    欄所示之金額，及均自86年7月8日起至清償日止，按年息5%
    計算之利息。
二、再審被告則以：原確定判決因再審原告第三審上訴不合程式
    而告確定，故於97年9 月25日上訴期間屆滿時確定，再審原
    告遲至98年1月5日始提起再審之訴，顯已逾30日之法定期間
    ，其於同年2月6日另提出「原確定判決有違反前案確定判決
    既判力之效力及民法第258條第1項之規定」之再審事由，亦
    逾上開法定期間。而本院第131 號確定判決之訴訟標的為不
    當得利返還請求權與民法第259 條之回復原狀請求權，非伊
    之解約權及合法解約之抗辯，且當事人亦非再審原告，是原
    確定判決自不受該判決拘束。又再審原告未配合辦理貸款，
    已違反86年7月7日、同年7 月29日之協議，伊自不受前開協
    議不得解約之拘束，依系爭契約附件(二)之代辨貸款委託書約
    定，伊得逕行解除契約，無庸通知、催告。又縱認伊於88年
    6月3日寄發予再審原告之存證信函未表明解約之意思表示而
    有違民法第258條之規定，惟伊前亦已於86年7月16日及同年
    8月14日另為2次解約，是前開事由對原確定判決之結果亦無
    影響等語，資為抗辯。並答辯聲明：再審之訴駁回。
三、查再審原告前以，伊等於83年間與再審被告簽立系爭契約，
    買受再審被告興建之房地，詎再審被告順欣公司嗣於88年間
    將房屋另行出售並辦理登記為他人所有，伊等乃於93年6 月
    21日以給付不能為由解除系爭契約等情，起訴請求順欣公司
    給付如附表E 欄所示之金額及順欣公司、甲○○連帶給付如
    附表F 欄所示之金額暨法定遲延利息。原確定判決以，系爭
    契約業經被上訴人於86年6月間合法解除，再審原告嗣於93
    年6 月間以給付不能為由解除契約，不生解約之效力為由，
    駁回再審原告對第一審判決之上訴。再審原告不服提起第三
    審上訴，經最高法院以再審原告未合法表明上訴理由，裁定
    駁回其上訴，全案即告確定，業經本院調閱原確定判決歷審
    卷宗，核閱屬實。
四、按提起民事再審之訴，應於三十日之不變期間內為之。該期
    間自判決確定時起算，判決於送達前確定者，自送達時起算
    ，民事訴訟法第500 條第1項、第2項分別定有明文。又對於
    第二審判決於上訴期間內提起上訴，其上訴因不合法經法院
    以裁定駁回者，其提起再審之訴之不變期間，應自駁回上訴
    之裁定確定時起算。本件再審原告於前訴訟程序對原確定判
    決提起第三審上訴後，經最高法院認其上訴不合法於97年11
    月20日以97年度台上字第2457號裁定駁回其上訴確定，並於
    同年12月5 日送達該裁定正本，有送達證書可稽。前開30日
    之不變期間自翌日即同年月6 日起，算至98年1月5日始行屆
    滿（末日同年月4 日為星期日，以次日代之），則再審原告
    於同日對原確定判決提起本件再審之訴，未逾30日之不變期
    間。又再審原告於起訴時即主張，再審被告就已於88年6月3
    日及7月2日解除系爭契約之防禦方法，應為本院91年度重上
    更(二)字第173 號確定判決既判力所及，而不得再行提出，且
    再審被告前開發函解除契約不合法，原確定判決認其得提出
    並予採納，違反民事訴訟法第400條第1項、消費者保護法第
    11條第2項、民法第254條規定而有民事訴訟法第496條第1項
    第1 款適用法規顯有錯誤之再審事由，嗣於98年2月6日具狀
    主張，原確定判決認定再審被告依86年7 月29日協議可行使
    解除權云云，違反本院第131 號確定判決之既判力，及再審
    被告未曾以意思表示解約，原確定判決認定解約合法，違反
    民法第258條第1項之規定，均有民事訴訟法第496條第1項第
    1 款適用法規顯有錯誤之再審事由，並於言詞辯論期日主張
    以此為再審事由（見本院卷第72頁背面），核屬對民事訴訟
    法第496 條第1項第1款再審事由之補充，自無逾30日不變期
    間之問題，合先敘明。
五、再審原告主張，原確定判決有民事訴訟法第496條第1項第1
    款適用法規顯有錯誤之再審事由，已為再審被告所否認，並
    以前揭情詞置辯。經查：
  (一)按除別有規定外，確定之終局判決就經裁判之訴訟標的，有
    既判力；確定判決，除當事人外，對於訴訟繫屬後為當事人
    之繼受人者，及為當事人或其繼受人占有請求之標的物者，
    亦有效力，民事訴訟法第400條第1項、第401條第1項分別定
    有明文，是確定判決之既判力並不及於判決當事人以外之第
    三人。查再審原告並非本院第131 號確定判決之當事人，有
    該確定判決附卷可稽（見本院卷第38-43 頁），亦非當事人
    之繼受人者，及為當事人或其繼受人占有請求標的物之人，
    ，該確定判決之效力自不及於再審原告。則再審原告援引該
    確定判決主張，原確定判決認定再審被告依86年7 月29日協
    議可行使解除權一節，違反本院第131 號確定判決之既判力
    ，而有適用法規顯有錯誤之情事，即不可採。
  (二)次按，解釋意思表示原屬事實審法院之職權，事實審法院解
    釋意思表示，縱有不當，亦不生適用法規顯有錯誤問題（最
    高法院64年台再字第140 號判例意旨參照）。本件再審原告
    主張，再審被告於88年6月3日寄發之存證信函僅謂：「台端
    請求返還不當得利之訴，經高等法院判決聲請駁回在案。本
    公司基於商業誠信，函請台端於文到五日內出面協議，以期
    圓滿處理，逾期本公司將依約履行沒收台端已付全部價款為
    違約賠償金，特此函告。」等語，並未為解約之意思表示，
    再審被告即使為沒收價金之表示，亦不等同為解約之表示。
    是原確定判決認定該存證信函已生解約之效力，違反民法第
    258 條第1項規定及最高法院49年度台上字第307號、56年度
    台上字第2009號、65年台上字第1107號判例，而有適用法規
    顯有錯誤之情事。然原確定判決係謂，再審原告於收受前開
    信函後，未於5 日內出面協議或繳納尾款，則系爭契約於再
    審原告收受信函後5日當然解除等語（見原確定判決第7頁）
    。是原確定判決係以再審原告未於收受信函5 日內出面協議
    或繳納尾款為解約意思表示之停止條件，於條件成就時，解
    約之意思表示即行生效。此為原確定判決解釋前開存證信函
    之意思表示，所為法律上之判斷，依前開說明，縱有不當，
    亦不生適用法規顯有錯誤之情形。即與民事訴訟法第496 條
    第1項第1款規定適用法規顯有錯誤之再審要件不合，再審原
    告據以提起本件再審之訴，洵屬無據，應予駁回。
六、據上論結，本件再審之訴為無理由。依民事訴訟法第78條、
    第85條第1項但書，判決如主文。
中    華    民    國    98    年     3    月    17    日
                    民事第十一庭
                        審判長法  官  鄭雅萍
                              法  官  徐福晉
                              法  官  詹文馨
正本係照原本作成。
如不服本判決，應於收受送達後20日內向本院提出上訴書狀，其
未表明上訴理由者，應於提出上訴後20日內向本院補提理由書狀
（均須按他造當事人之人數附繕本）上訴時應提出委任律師或具
有律師資格之人之委任狀；委任有律師資格者，另應附具律師資
格證書及釋明委任人與受任人有民事訴訟法第466 條之1第1項但
書或第2項（詳附註）所定關係之釋明文書影本。
中    華    民    國    98    年    3     月    17    日
                              書記官  洪秋帆
附註：
民事訴訟法第466條之1（第1項、第2項）：
對於第二審判決上訴，上訴人應委任律師為訴訟代理人。但上訴
人或其他法定代理人具有律師資格者，不在此限。
上訴人之配偶、三親等內之血親、二親等內之姻親，或上訴人為
法人、中央或地方機關時，其所屬專任人員具有律師資格並經法
院認為適當者，亦得為第三審訴訟代理人。

司法院資訊處製作；財團法人民間司法改革基金會備份。
